【裁判字號】    95,勞上易,1
【裁判日期】    950307
【裁判案由】    確認僱傭關係存在
【裁判全文】
臺灣高等法院臺南分院民事判決  95年度勞上易字第1號
上  訴  人  甲○○
訴訟代理人  何建宏  律師
被 上 訴人  李瑞欣即南帥企業社
訴訟代理人  林金宗  律師
上列當事人間請求確認僱傭關係存在事件，上訴人對於民國94年
11月11日臺灣臺南地方法院第一審判決（94年度勞訴字第9號）
提起上訴，本院於95年2月21日言詞辯論終結，判決如下：
    主  文
上訴駁回。
第二審訴訟費用由上訴人負擔。
    事實及理由
一、上訴人起訴主張：
（一）上訴人自民國85年11月29日起受僱於被上訴人擔任皮革壓
      製作業員乙職，至91年4月12日於工作期間因右手拉扯皮
      革原料進機器時不慎被機器壓傷，致受有右手手指肌腱斷
      裂、沾粘等職業傷害，雖經治療，迄今仍因右手運動功能
      缺損須定期至財團法人奇美醫院（下稱奇美醫院）復健，
      而該醫院更於93年1月12日診斷上訴人右手指機能完全喪
      失。而按勞工在勞動基準法第59條規定因職業災害受傷之
      醫療期間，雇主不得終止契約，為同法第13條所明定。又
      參照行政院勞工委員會（下稱勞委會）78勞動3字第12424
      號函文意旨：「勞動基準法第59條所稱醫療期間係指『醫
      治』與『療養』。一般所稱『復健』係指後續之醫治行為
      ，但應至其工作能力恢復之期間為限」。是如勞工因職業
      傷害尚在醫療期間，雇主不得終止勞動契約，惟本件上訴
      人因其職業災害所受之傷害尚在復健期間，被上訴人卻於
      92年7月23日以存證信函為終止兩造之勞動契約之意思表
      示，並於92年7月24日送達上訴人，其終止兩造間勞動契
      約之意思表示並不合法。又依卷附台南縣政府94年8月2日
      函覆之兩造勞資爭議案卷內所附勞委會85年1月25日台（
      85）勞動3字第100018號函釋有關「勞動基準法第59條第2
      項規定不能工作疑義」為「係指勞工於職災醫療期間不能
      從事勞動契約中所約定之工作。至於雇主如欲使勞工從事
      其他非勞動契約所約定之工作應與勞工協商」。本件上訴
      人之右手因職業災害所受之傷害尚未回復至可勝任從事原
      勞動契約所約定工作內容，即屬勞動基準法第59條第2款
      所稱之：「醫療期間不能工作」至明，則依勞動基準法第
      13條規定，被上訴人不得於勞工醫療期間終止勞動契約，
      故被上訴人92年7月23日之終止勞動契約意思表示違反前
      開強制規定而無效，兩造僱傭關係應繼續存在，然為被上
      訴人所否認，爰有請求確認兩造間僱傭關係仍然存在之必
      要。
（二）又按勞工因遭遇職業災害而致受傷時，雇主應補償其必要
      之醫療費用；而勞工在醫療中不能工作時，雇主應按其原
      領工資數額予以補償；所稱原領工資，其為計月者，以遭
      遇職業災害前最近1個月工資除以30所得之金額為其1日之
      工資。勞動基準法第59條第2款、勞動基準法施行細則第
      31條分別定有明文。本件上訴人於91年4月12日受傷前1個
      月（即93年3月份）月領工資為新台幣（下同）26,011元
      ，除以30日，每日工資為867元，則被上訴人自91年4月13
      日至92年4月12日止，共計365日，應補償上訴人工資為31
      6,455元，惟此期間，被上訴人曾按月給付上訴人5,500元
      ，12個月共計66,000元之工資補償，再扣除上訴人曾依勞
      工保險條例規定向勞工保險局請領自91年4月15日計算至
      92年4月8日為止之職業傷害補償費153,292元（依上訴人
      投保薪資百分之70發給）後，不足之97,162元部分，被上
      訴人仍應依法補償上訴人，為此兩造曾於92年6月3日假財
      團法人台南勞資事務基金會協商，兩造達成和解，被上訴
      人同意給付上訴人工資補償金額84,007元（上開雙方協議
      之真意為，於被上訴人『扣減資方代付勞保費用餘額』後
      ，被上訴人同意再給付上訴人薪資補償為84,007元，非指
      上開被上訴人給付之薪資補償費用須於第8期給付時再扣
      除資方代付之勞保費用），惟被上訴人迄未給付上訴人，
      爰請求被上訴人應按和解條件給付上開金額之工資補償及
      其利息；另自92年4月13日起至93年4月12日止共365日，
      被上訴人未給付上訴人任何工資補償，被上訴人即應再補
      償上訴人工資316,455元，再者，上訴人自職業災害迄今
      支付醫療費用計11,710元，依上開勞動基準法之規定，應
      由被上訴人全數補償，被上訴人於93年6月3日協調時亦同
      意給付，而上開金額共計328,165元，被上訴人迄今均尚
      未清償，爰請求被上訴人給付上開金額之醫療費用補償及
      其利息。
（三）查上訴人於91年4月12日因執行職務，遭被上訴人之機器
      壓傷右手手掌，而至奇美醫院就醫，由整形外科許文明醫
      師負責醫治，手掌外傷部分雖經治療後已大致復原，但仍
      併有攣縮之現象，需持續接受手部之復健治療，此後便由
      復健科洪榮斌醫師負責後續之復健醫療，因此，目前上訴
      人之醫療情形，當屬洪榮斌醫師知之最詳，故有關上訴人
      之就診情形及醫療狀況，理應由整形外科許文明醫師及復
      健科洪榮斌醫師一同會診鑑定，方能完整呈現上訴人目前
      之病情。而依奇美醫院94年10月17日函覆之來文內容所載
      ：「蕭女士客觀上右手關節活動度仍有限制，無法用力緊
      握拳頭，但因其活動度已恢復到有功能的狀況，故研判日
      常生活應不致有問題，至於工作方面，輕省的工作應該可
      以做，若需要高度手精細動作配合的工作或極度負重搬運
      的工作則可能仍有問題」，可知上訴人右手手部功能並未
      完全復原，且證人黃麵曾到庭證述上訴人之工作為拉皮革
      入機器、油壓等，可知上訴人工作內容需以右手拉皮革入
      機器壓花，為負重之工作，參酌前開奇美醫院覆文，上訴
      人顯然尚不能為之。另勞工保險局94年4月4日函文，雖謂
      「經洽調其就診醫院病歷資料送請專科醫師審查，依醫師
      審查意見為上訴人應可從事常態工作，已無再給付之依據
      ，因而核定上訴人所請傷病給付不予給付」等語，然勞工
      保險局有關上訴人病況之審查，係洽請奇美醫院整形外科
      許文明醫師就上訴人之醫療狀況提供診療意見，而復健科
      洪榮斌醫師並未參與鑑定，然許文明醫師僅能提供上訴人
      復健前之醫療意見，並不了解上訴人目前之復健狀況，是
      以，勞保局於未全盤調查上訴人病情前即遽下定論，認上
      訴人除可自我復健外，只要每月1次門診追蹤即可，影響
      工作有限，應可從事常態勞力工作云云，顯屬誤會，況且
      ，據93年1月12日奇美醫院之診斷證明書所載，因上訴人
      右手壓砸傷，造成肌腱斷裂，致右手手指機能永久喪失，
      上訴人亦因此申領有肢障之身心障礙手冊，足見上訴人之
      病情並非如勞保局所述已無大礙，已可從事常態勞力工作
      等情。
（四）92年6月5日上訴人因發燒身體不適，乃委請證人吳哲旭即
      上訴人之子檢具診斷證明書向被上訴人完成請假手續，不
      料此舉竟引起被上訴人不滿，除當場表示上訴人可以不用
      去上班等語外，更於同日傍晚打電話至上訴人家中，謂上
      訴人如果這麼愛請假，那以後都不用再去上班了，公司也
      沒有替上訴人安排工作云云，明示拒絕上訴人提供勞務給
      付，而此均為證人周碩盟在場親耳聽聞，並已到庭證述纂
      詳，故本件並非上訴人不願意履行債務，另，被上訴人雖
      提出公司電話之通聯記錄，證明其未曾於92年6月5日傍晚
      打電話給上訴人，且要上訴人不用回公司上班等情，惟上
      訴人是否曾接獲電話，應以收話方即上訴人之電話通聯記
      錄以為證明，而非以被上訴人公司之電話記錄為證，又被
      上訴人對外之聯絡並不以使用公司電話為必要，是被上訴
      人提出之電話通聯記錄尚不足以證明被上訴人未曾打電話
      與上訴人，此外，電話通聯記錄僅有6個月的保存期限，
      而雙方當時之通話距今已逾2年，故相關之通聯記錄均早
      已銷毀，現已無從調閱提列，然為何被上訴人會預先提列
      其電話通聯記錄，並保存至今，實令人不解，其當時是否
      故意不以公司之電話與上訴人聯繫，待上訴人主張上情時
      ，再以公司電話之通聯記錄否認之，藉此減損上訴人相關
      證詞之證明力，動搖鈞院之心證。
（五）被上訴人因否認兩造間僱傭契約仍存在，且拒絕給付工資
      補償及醫療費用補償，上訴人乃有提起本訴之必要，並聲
      明：(一)原判決關於駁回上訴人在第一審其餘之訴部分及該
      部分假執行之聲請暨命負擔訴訟費用部分之裁判均廢棄。
      (二)確認兩造間僱傭契約關係存在。(三)被上訴人應再給付上
      訴人三十一萬六千四百五十五元，及自民國九十三年四月
      二十三日起，至清償日止，按年息百分之五計算之利息。
      (四)請准供擔保宣告假執行。
二、被上訴人則以：
（一）對於上訴人主張上訴人自85年11月29日起受僱於被上訴人
      擔任皮革壓製作業員乙職，至91年4月12日於工作期間因
      右手拉扯皮革原料進機器時不慎被機器壓傷，致受有右手
      手指肌腱斷裂、沾粘等傷害之事實不爭執。而上訴人自91
      年4月13日起至92年4月12日止一年期間接受治療，此段期
      間，被上訴人除給付部分薪資予上訴人外，上訴人並向勞
      工保險局請領職業傷害傷病給付，並經勞工保險局核准給
      付91年4月15日至92年4月8日期間之職業傷害給付共計318
      ,990元，上訴人又續向勞工保險局請領92年4月9日至92年
      9月8日期間之職業傷害給付時，勞工保險局以92年12月16
      日保險傷字第09260776990號函核定不予給付，理由係以
      上訴人之就診之病歷資料，送請專科醫師審查結果，認為
      上訴人除仍可自我復健外，每月1次門診追蹤即可，影響
      工作有限，應可從事常態勞力工作，而拒絕再為給付，足
      證上訴人之傷勢已大致復原，影響工作有限，應可從事常
      態勞力工作。且被上訴人早已耳聞上訴人傷勢已大致復原
      ，故為求證，乃至上訴人之住所附近觀察，發現傳言非虛
      ，經被上訴人分別於92年5月1日及92年5月8日，拍攝得上
      訴人右手已能提拿所購買之蔬菜等重物之照片數張，益證
      上訴人之傷勢確已復原。至於上訴人原欲請求繼續休養半
      年時提出予被上訴人之奇美醫院92年4月7日診斷證明書，
      醫師囑言雖載明上訴人仍無法執行右手工作，預定仍需接
      受6個月復健治療等語，然經被上訴人向奇美醫院提示上
      開照片，奇美醫院遂於92年6月5日更改醫師囑言為仍無法
      執行右手負重工作，仍需接受治療，暫定兩個月等語，足
      見奇美醫院之診斷證明，實在失之草率，否則豈有在被上
      訴人提出照片後，就如此輕易變更醫師囑言，執此，上訴
      人提出之奇美醫院診斷證明書，實無可採。依勞委會87年
      3月31日台（87）勞動2字第009919號函解釋，勞工因職業
      災害而受傷害，其治療、休養期間，給予公傷假，嗣後若
      勞工已能工作，僅需定期前往醫院復健，則復健時間雇主
      應續給公傷病假，而上訴人之傷勢大抵復原，每月1次門
      診追蹤即可，影響工作有限，應可從事常態勞力工作，已
      如前述，故徵諸前揭勞委會函解釋，上訴人自亦無不能工
      作之理由。
（二）按勞工無正當理由繼續曠工3日，或1個月內曠工達6日者
      ，雇主得不經預告終止契約，勞動基準法第12條第1項第6
      款定有明文。上訴人因工作受傷，經休養1年期滿後，實
      已無必要再繼續休養，上訴人自應自92年4月13日起返回
      被上訴人工廠上班，但上訴人並未返回，卻於92年4月8日
      ，執奇美醫院92年4月7日診斷證明書，欲請求繼續休養半
      年，然實無理由，已如前述，故上訴人惡意不到職，且迄
      未返回被上訴人工廠，被上訴人遂於92年5月23日寄發存
      證信函通知上訴人返回工作，其後兩造於92年6月3日在財
      團法人台南勞資事務基金會協調，達成和解，約定上訴人
      應於92年6月5日到職，應有拘束上訴人之效力，孰知，92
      年6月5日當天，上訴人令他人拿1張光田診所診斷證明書
      說是感冒要休息1天，結果，92年6月5日以後的日子亦未
      見上訴人返回工廠上班，被上訴人迫於無奈，於92年7月
      23日以存證信函通知上訴人終止勞動契約，兩造間之勞動
      契約業已終止。而上訴人對於其於92年6月5日未返回工作
      之說法，前後反覆，先提出診斷證明書稱係感冒，在92年
      7月7日在勞資爭議調解委員會卻又說是職業災害所受之傷
      害尚未痊癒，故未能返回公司上班，執此，可知上訴人就
      是不願意回來上班，卻要勞工保險局及被上訴人持續付錢
      給上訴人，而勞工保險局經鑑定上訴人傷勢，已經認為上
      訴人已可從事常態勞力工作，故上訴人拒絕返回工作，並
      無理由。
（三）上訴人雖稱係被上訴人於92年6月5日以電話通知上訴人不
      用再到工廠上班等語，然被上訴人對此加以否認，兩造曾
      於92年6月26日在台南縣政府第一次勞資協調，上訴人表
      示：「本人因職業災害尚未痊癒，且經醫師診斷尚無法從
      事負重工作，所以未於協定日（即92年6月5日）返回公司
      上班，本人仍依規定提具奇美醫院之診斷證明書」等語，
      有台南縣政府開會通知單及調查結果表各1份可證，兩造
      於92年7月15日在台南縣政府第二次勞資協調，上訴人亦
      表示：「勞工職業災害尚未痊癒，且經醫師診斷尚無法從
      事負重之工作，所以未能於協定日（即92年6月5日）返回
      公司上班，本人目前還經醫師開出證明需治療中，請求公
      司補足醫療期間薪資及讓本人痊癒之後再回公司上班」等
      語，亦有台南縣政府函及台南縣勞資爭議調解紀錄各1份
      可稽，前揭2份資料，上訴人於2次最接近92年6月5日之勞
      資爭議協調中，自主提出未返回上班之原因為「職業災害
      尚未痊癒」，從未提出係被上訴人要上訴人不用上班，執
      此，足證證人吳哲旭、周碩盟之證詞並不實在，實則，92
      年6月5日當日，被上訴人為通知上訴人要準時上班，於當
      日早上7時51分36秒，以電話號碼0000000號撥打1通電話
      予上訴人，時間13秒，當日之後就未再打過電話予上訴人
      ，有被上訴人當日之電話通聯紀錄可證，本件被上訴人於
      92年7月9日調閱通聯紀錄，本僅為保存已通知上訴人返回
      上班之紀錄，備而不用，孰料，上訴人竟用不實證人為證
      述，被上訴人才有資料可以提出，又證人周碩盟陳述稱兩
      造僅就要不要上班一事討論，然卻又證述稱交談時間長達
      1個多小時，係女子打電話過去，然被上訴人為一男子，
      足證證人所述絕非事實。
（四）關於92年6月3日協調結果，91年4月13日至92年4月12日止
      薪資部分，被上訴人應補償上訴人84,007元部分，被上訴
      人認為係因協調者計算錯誤，被上訴人誤認為真實，始予
      同意，然事實上，被上訴人僅需補償18,000元，且已補償
      提存完畢，蓋依據勞動基準法施行細則第31條規定，勞動
      基準法第59條第2款所稱原領工資，係指該勞工遭遇職業
      災害前一日正常工作時間所得之工資，其為計月者，以遭
      遇職業災害前最近一個月正常工作時間所得之工資除以三
      十所得之金額，為其一日之工資，又勞委會對於「原領工
      資」有79年3月24日台（79）勞動三字第29610號解釋函：
      「勞動基準法施行細則第31條第1項規定：『本法第59條
      第2款所稱原領工資，係指該勞工遭遇職業災害前一日正
      常工作所得之工資。其為計月者，以遭遇職業災害前最近
      一個月正常工作時間所得之工資除以三十所得之金額，為
      其一日之工資』，關於前揭後段計月者之工資，係指為計
      算該（月）段之正常工作時間所得工資，如勞工之工資結
      構中有同法第2條第3款所列計月工資（即每月不論出勤狀
      況固定給予之部分，亦屬正常工時所得）應除以三十再加
      計正常工作時間內應得之時薪或日薪之意。」，本件上訴
      人平日未加班之正常工作時間之薪資為19,800元，並非上
      訴人所稱之26,010元，被上訴人實際已給付上訴人每月18
      ,300元之工資補償，短差為每月1,500元，尚應補足1年份
      ，故應補償工資為18,000元，被上訴人並已提存完畢，故
      關於91年4月13日起至91年4月12日止工資補償部分，被上
      訴人已不欠上訴人任何薪資。另按和解不得以錯誤為理由
      撤銷之，但當事人之一方對於他方當事人之資格或對於重
      要之爭點有錯誤，而為和解者，不在此限，民法第738條
      第3款定有明文，於92年6月3日協調時，因為協調者錯將
      已加班之薪資計入，始發生計算錯誤，被上訴人於發現後
      ，於台南縣政府勞資爭議調解委員會92年6月26日第一次
      調解時已經主張，係因計算錯誤才同意以84,007元補足，
      實際應補償之工資金額為18,000元，故在當日被上訴人已
      經撤銷和解，縱認當日未撤銷和解，被上訴人於本件訴訟
      程序中亦主張撤銷和解之意思表示，故被上訴人已無庸再
      給付上訴人工資補償，等語置辯。
（五）並聲明：（一）上訴駁回。（二）訴訟費用由上訴人負擔
      。
三、按確認之訴，非原告有即受確認判決之法律上利益者不得提
    起，民事訴訟法第247條第1項定有明文。所謂有即受確認判
    決之法律上利益，係指法律關係存否不明確，原告在法律上
    之地位有不安之狀態存在或有受侵害之危險，而此種不安之
    狀態或危險，能以確認判決除去者而言。查上訴人主張其自
    85年11月29日起受僱於被上訴人擔任皮革壓製作業員乙職迄
    今，兩造間存在有僱傭契約關係，上訴人於91年4月12日因
    工作期間右手拉扯皮革原料進機器時不慎被機器壓傷，致受
    有右手手指肌腱斷裂、沾粘等職業傷害，雖經治療，迄今仍
    因右手運動功能缺損須定期復健，並經醫師診斷右手指機能
    完全喪失，無法從事勞動工作，被上訴人卻以上訴人曠職為
    理由，主張終止兩造間之僱傭契約，被上訴人終止僱傭契約
    之行為並不合法等語，被上訴人則主張兩造間之僱傭契約已
    經終止等情，是兩造就上述兩造間之僱傭契約關係之存在與
    否即有爭議，且此一爭議得以依法院之確認判決加以除去，
    是上訴人提起本件訴訟，確認兩造間之系爭僱傭關係存在，
    即屬有確認判決之法律上利益，先此敘明。
四、兩造不爭執之事實：
（一）上訴人自85年11月29日起受僱於被上訴人，擔任皮革壓製
      作業員乙職，兩造間存在僱傭契約關係，上訴人於91年4
      月12日因工作期間右手拉扯皮革原料進機器時不慎被機器
      壓傷，致受有右手伸指肌腱斷裂、沾粘等傷害。
（二）自91年4月13日至92年4月12日止，上訴人就上開職業災害
      所受之傷害接受醫療期間，被上訴人曾按月給付上訴人5,
      500元，12個月共計66,000元之工資補償，上訴人亦曾依
      勞工保險條例之規定向勞工保險局請領自91年4月15日計
      算至92年4月8日為止之職業傷害補償費153,292元。
（三）兩造曾於92年6月3日在財團法人台南勞資事務基金會協商
      ，協商結果為被上訴人同意給付上訴人工資補償金額84,0
      07元，被上訴人並應按上訴人所檢附之醫療費用收據給付
      醫療費用補償予上訴人，上訴人則同意自92年6月5日回被
      上訴人處上班。
（四）嗣後上訴人並未依據上開協商至被上訴人處上班，兩造並
      分別於92年6月26日、92年7月15日在台南縣政府進行勞資
      爭議調解，惟調解未成立，被上訴人於92年7月23日以存
      證信函為終止勞動契約之意思表示，該存證信函並於92年
      7月24日送達上訴人。
五、得心證之理由：
（一）上訴人主張其自85年11月29日起受僱於被上訴人，擔任皮
      革壓製作業員乙職，兩造間存在僱傭契約關係，上訴人於
      91年4月12日因工作期間右手拉扯皮革原料進機器時不慎
      被機器壓傷，致受有右手伸指肌腱斷裂、沾粘等傷害，而
      自91年4月13日至92年4月12日止，上訴人就上開職業災害
      所受之傷害接受醫療期間，被上訴人曾按月給付上訴人5,
      500元，12個月共計66,000元之工資補償，上訴人亦曾依
      勞工保險條例之規定向勞工保險局請領自91年4月15日計
      算至92年4月8日為止之職業傷害補償費153,292元，另兩
      造曾於92年6月3日在財團法人台南勞資事務基金會協商，
      協商結果為被上訴人同意給付上訴人工資補償金額84,007
      元，被上訴人並應按上訴人所檢附之醫療費用收據給付醫
      療費用補償予上訴人，上訴人則同意自92年6月5日回被上
      訴人處上班之事實，業據上訴人提出薪資明細單1紙、勞
      工保險被保險人投保資料表1份、財團法人台南勞資事務
      基金會處理紀錄1紙、奇美醫學中心診斷證明書3紙、勞工
      保險給付申請書（兼給付收據）、核定通知書3份為證，
      且為被上訴人所不爭執，復有勞工保險局94年4月14日保
      給傷字第09460210070號函及所附上訴人所領取職業傷害
      傷病給付明細、財團法人奇美醫院94年4月7日（94）奇醫
      字第1569號函及所附病情摘要、收費收據、就醫收據清冊
      在卷為證，自可信為真實。又被上訴人所主張上訴人於92
      年6月3日在財團法人台南勞資事務基金會協商後，上訴人
      並未依據上開協商結果至被上訴人處上班，兩造並分別於
      92年6月26日、92年7月15日在台南縣政府進行勞資爭議調
      解，惟調解未成立，被上訴人曾於92年7月23日以存證信
      函為終止勞動契約之意思表示，該存證信函並於92年7月
      24日送達上訴人之情，則為上訴人所不否認，且有被上訴
      人所提出存證信函1份在卷可稽，復有台南縣政府94年8月
      2日府勞關字第0940161718號函及所附台南縣勞資爭議調
      解紀錄在卷可據，自亦可信為真實。
（二）上訴人應於92年6月5日回被上訴人處上班乙節，業據兩造
      協商在案，已如前述，而上訴人亦不爭執未依約至被上訴
      人處上班，然抗辯因職業災害受傷未痊癒，且被上訴人拒
      絕上訴人上班等語。經查，上訴人於91年4月12日受傷後
      ，係至奇美醫院接受治療，嗣後亦定期到該醫院復健，而
      據原審函奇美醫院詢問上訴人之病情，奇美醫院先於94年
      4月7日函覆指出：「受傷以後幾不會正常，故無法判斷影
      響多久，絕大部分的人都會邊工作、邊復健」等語，有奇
      美醫院94年4月7日（94）奇醫字第1569號函及所附病情摘
      要在卷可據；嗣經原審再次函詢，奇美醫院於94年10月17
      日則函覆稱：「蕭女士於91年4月12日至本院就醫，接受
      許文明醫師三次手術，術式為清創、肌腱修補，肌健及關
      節的鬆解術，日期分別為91年4月12日、91年8月19日、92
      年3月17日，蕭女士復健期間自91年5月2日起94年4月11日
      ，期間有多位醫師參與門診看診，多位治療師參與復健治
      療，復健程序主要為15分鐘的右手水療，後再進行20 分
      鐘的關節活動訓練，肌力訓練及掌指功能訓練，每週三次
      復健，綜合多位醫師與治療師的觀察與評估，蕭女士主觀
      上仍覺得右手無力、關節僵硬，客觀上右手關節活動度仍
      有限制，無法用力握緊拳頭，但因其活動度已恢復到有功
      能的狀況，故研判日常生活應不致有問題，至於工作方面
      ，輕省的工作應該可以做，若需要高度手精細動作配合的
      工作或極度負重搬運的工作則可能仍有問題，至於能否復
      原，復原時間及有無後遺症等，因牽涉較複雜的心理因素
      ，實無法加以評判。」等語，亦有奇美醫院94年10月17
      日（94）奇醫字第4606號函及所附病情摘要在卷可稽；上
      開奇美醫院均表示上訴人雖仍無法從事負重的工作，但已
      可從事較為輕省的工作，且一般這種情況之人亦會邊工作
      、邊復健等情。又上訴人曾依勞工保險條例第34條第1項
      前段之規定，分3次向勞工保險局請領91年4月15日至91年
      8月13日、91年8月14日至91年12月12日及91年12月13日至
      92年4月8日為止之職業傷害補償費共計153,293元，均經
      勞工保險局核准發給，嗣上訴人以同一事故未癒為由，繼
      續申請92年4月9日至92年9月8日期間傷病給付，經勞工保
      險局洽調上訴人就診之病歷資料，送請專科醫師審查，審
      查意見為上訴人應可從事常態勞力工作，已無再給付之依
      據，因而核定不予給付92年4月9日起之職業傷害補償費之
      情，亦有勞工保險局94年4月14日保給傷字第09460210070
      號函在卷可稽。再參以，上訴人曾於92年5月間，以受傷
      之右手提取物品，該物品甚至係體積不小且重量不輕之西
      瓜1顆之事實，亦有被上訴人所提出92年5月1日及92年5月
      8日拍攝之照片4張為證，而該照片為上訴人所不爭執，而
      由照片顯示上訴人之右手既能提取物品行走，且該物品包
      括重量不輕之西瓜，則顯示於拍攝照片之92年5月份當時
      ，上訴人右手之一般功能應已恢復，且上開照片係在上訴
      人不知情之狀態下所拍攝，最能顯示上訴人當時右手功能
      狀態。另外，兩造曾於92年6月3日在財團法人台南勞資事
      務基金會協商，上訴人同意於92年6月5日恢復上班等情，
      亦如前述，則如上訴人當時其右手之功能確實完全無法運
      作，何以會同意恢復上班，而未據以力爭。綜合上述之證
      據判斷，至92年6月3日止，上訴人之右手縱使尚不足以勝
      任其遭受此傷害前原來以手拉皮革入機器壓花之工作，而
      未恢復原所從事工作之工作能力，然已具有一般之工作能
      力，而可從事常態性之工作，可堪認定。
（三）至上訴人所提出奇美醫學中心於92年6月5日出具之診斷證
      明書上，醫師囑言欄固記載「因上述病症，於91年4月12
      日手術，目前無法執行右手工作」等語，惟其後上開診斷
      證明書上醫師囑言欄曾更改為「目前仍無法執行右手負重
      工作」（填加「負重」二字）等語，有上訴人所提出奇美
      醫院診斷證明書1份在卷可據，而被上訴人主張上開診斷
      證明書之更改，係因被上訴人提出上述上訴人提取物品之
      照片予奇美醫院醫師等情，則為上訴人所未否認，則後者
      之診斷證明書既係醫師除其以專業角度觀察外，再參照被
      上訴人所提出上訴人之日常生活照片後所為之綜合判斷，
      自應以更正後之記載較為可採，表示上訴人之右手係無法
      執行負重工作，而非完全無法工作。再上訴人另主張其所
      提奇美醫院93年1月12日診斷證明書上醫師囑言欄已記載
      「因上述病因，造成右手手指機能永久完全喪失」，上訴
      人並因此傷害領有身心障礙手冊，上訴人之右手已不能執
      行工作，勞工保險局之審查不確實等語；然上開奇美醫院
      94年10月17日（94）奇醫字第4604號函所檢附病情摘要，
      係復健科洪榮斌醫師於綜合多位參與治療之醫師與治療師
      的觀察與評估後所出具，其所載內容已指出上訴人應該可
      以做需要高度手精細動作配合或極度負重搬運以外的工作
      等語，與奇美醫院94年4月7日（94）奇醫字第1569號函所
      檢附由許文明醫師所出具之病情摘要所載內容及前述勞工
      保險局有關上訴人病情之審查意見大致相符，而上訴人之
      治療及復健醫師既均已陳述其專業意見如上所述，因此，
      本院認為被上訴人所主張上訴人右手之功能並未完全喪失
      ，且有一般之工作能力等情，應堪採信，故上訴人主張奇
      美醫院94年4月7日（94）奇醫字第1569號函檢附之病情摘
      要及勞工保險局有關上訴人病情之審查意見與事實不符等
      語，即不足為採；而上開上訴人所提奇美醫院93年1月12
      日所出具之診斷證明書上所載「右手手指機能永久完全喪
      失」乙節，即顯與前述事實不符，故上訴人雖領有輕度肢
      障之身心障礙手冊，但不足以推翻本院依上述事證，所為
      上訴人之右手受傷後經治療，已於92年6月間回復具有一
      般之工作能力之認定。
（四）上訴人雖另主張非其不願意回去上班工作，是被上訴人拒
      絕上訴人回去上班，是被上訴人拒絕上訴人履行債務等語
      。而查，兩造前於92年6月3日在台南勞資事務基金會達成
      協議，上訴人同意自92年6月5日起回至被上訴人處上班，
      則上訴人自應依據上開協議為履行，至於兩造間之前開協
      議雖未明白約定上訴人返回被上訴人處上班之工作內容為
      何，然兩造既已就上班之日期達成協議，則顯示工作之內
      容兩造同意於上訴人上班後再為協議，否則當時協議時應
      會將之載明於協議紀錄上，至於兩造就工作內容協議之方
      式，則並不拘泥於書面或兩造正式協商，如被上訴人於上
      訴人至被上訴人處上班時，被上訴人按上訴人之健康狀況
      及能力，指派安置適當之工作，上訴人無異議而為履行，
      默式同意工作內容，自亦屬協議之一種，只要工作條件未
      變更為不利於上訴人即可，倘被上訴人指派之工作以上訴
      人當時之工作能力無法勝任，上訴人自得拒絕被上訴人之
      安排，另行協議工作內容，此時，上訴人並不負債務不履
      行之責任，蓋因非可歸責於上訴人，然此仍應以上訴人願
      意至被上訴人處上班為前提；惟上訴人於92年6月5日因感
      冒請假1天，其後亦未依協議上班，迄至被上訴人於92年7
      月23日主張終止勞動契約止，連續曠職3日以上，則被上
      訴人據以主張終止勞動契約，即非無所據。上訴人雖又主
      張於92年6月5日後均未至被上訴人處上班，係因92年6月5
      日當天晚上，被上訴人打電話至上訴人住處，表示既然上
      訴人這麼愛請假，以後都不用回公司上班等語，拒絕受領
      上訴人提供之勞務，上訴人始未依協議至被上訴人公司上
      班等語，並提出證人吳哲旭、周碩盟2人為證；然上訴人
      之上開主張，已為被上訴人所否認在卷，又因上訴人未依
      協議至被上訴人處上班，兩造曾申請台南縣政府進行勞資
      爭議調解，於92年6月26日、92年7月15日調解時，被上訴
      人係主張兩造前經台南勞資事務基金會協調，勞資雙方並
      達成協議，被上訴人補償勞方不足之原領工資，上訴人應
      於92年6月5日回被上訴人處上班，因上訴人悔約，未上班
      已逾3日，依法予以解雇等語，已明確表示係上訴人悔約
      ，且被上訴人擬將上訴人解雇之意，而上訴人對此則僅主
      張其因職業災害尚未痊癒，且經醫師診斷尚無法從事負重
      之工作，所以未能於協定日（即92年6月5日）返回上班等
      語，此均有卷附台南縣勞資爭議調解紀錄在卷可據，均未
      曾提及任何關於其所稱被上訴人以電話告知上訴人不用再
      去上班之事，而被上訴人處之人究有無以電話告知上訴人
      無庸再至被上訴人處上班，而拒絕受領上訴人所提供之勞
      務，涉及上訴人未依協議至被上訴人處上班是否構成曠職
      之認定，攸關被上訴人是否得以上訴人繼續曠職3日為由
      終止僱傭契約，對上訴人自身之權益有重大影響，是若上
      訴人確係因被上訴人拒絕受領勞務，始未依協議自92年6
      月5日起返回被上訴人處上班，上訴人應會極力主張，然
      於上開調解記錄中卻未見上訴人對此有任何主張，甚至於
      被上訴人已明確主張係上訴人悔約，未依協議至被上訴人
      處上班，並表示要終止契約後，上訴人亦未以此事由抗辯
      ，僅稱職業災害受傷尚未痊癒，仍須繼續接受治療等語，
      則上訴人於本件訴訟中另提出上開抗辯，顯不符常情；又
      證人吳哲旭係上訴人之子、周碩盟則係吳哲旭之友人，其
      證言難免有偏頗之情，況證人周碩盟之證詞，亦陳述係女
      子打電話來等語（見原審94年5月27日言詞辯論筆錄），
      而被上訴人係男子之事實，為上訴人所不爭執，則證人周
      碩盟之證詞縱係屬實，然該女子是否有權代理被上訴人拒
      絕上訴人之勞務給付，亦有疑問，此外，上訴人復未提出
      其他具體事證以證明被上訴人確有以電話表示拒絕受領上
      訴人之勞務，自難認上訴人此主張屬實，而可採信；另外
      ，縱認被上訴人與上訴人間就是否上班有所爭執，然兩造
      既已申請台南縣政府進行勞資爭議調解，而從上開被上訴
      人於調解時之主張，上訴人應已知悉被上訴人請求上訴人
      履行勞動債務之意思，然上訴人確仍以受傷尚未痊癒，仍
      須繼續接受治療，無法從事負重之工作等理由，拒絕至被
      上訴人處上班，上訴人拒絕履行勞動債務之行為，可堪認
      定，而上訴人既然拒絕上班履行債務，且繼續3天以上未
      到被上訴人處上班，自屬無理由拒絕上班而曠工。
（五）按勞工無正當理由繼續曠工3日，雇主得不經預告終止契
      約，勞動基準法第12條第1項第6款定有明文；依前所述，
      上訴人無正當理由拒絕勞務給付，無正當理由繼續曠工達
      3日，又上訴人因職業災害而受之傷害，於92年7月間已經
      治療而回復一般工作之能力，即已非勞動基準法第59條所
      規定之醫療期間，無勞動基準法第13條所規定之不得終止
      勞動契約之情形，則被上訴人乃據上開勞動基準法第12條
      第1項第6款之規定，於92年7月23日主張終止勞動契約，
      並以存證信函通知上訴人，該存證信函並於92年7月24日
      送達上訴人，亦已如前述，即已生終止兩造間勞動僱傭契
      約之效力；而上訴人以上開事由為抗辯，主張兩造間僱傭
      契約關係仍屬存在，既無理由，亦已如前述，則上訴人請
      求確認兩造間僱傭關係存在，即無所據，應予駁回。
（六）次按勞工因遭遇職業災害而致受傷害時，雇主應補償其必
      需之醫療費用，又勞工在醫療中不能工作時，雇主應按其
      原領工資數額予以補償；勞動基準法第59條第1款、第2款
      分別定有明文；而雇主與勞工間就已發生之職業災害之補
      償部分，非不得為和解之法律行為，蓋因契約自由，且此
      時勞工就其已有之權利，願意為和解之行為，並不生對勞
      工權利之限制；又按稱和解者，謂當事人約定，互相讓步
      ，以終止爭執或防止爭執發生之契約，和解有使當事人拋
      棄之權利消滅及使當事人取得和解契約所定明權利之效力
      ；民法第736條、第737條亦分別定有明文。查兩造曾於92
      年6月3日在財團法人台南勞資事務基金會成立協議，被上
      訴人同意給付上訴人工資補償84,007元，並分8期分期給
      付，被上訴人並同意按上訴人所提出之醫療費用收據，補
      償上訴人必要之醫療費用，有上訴人所提出被上訴人所不
      爭執之財團法人台南勞資事務基金會處理紀錄在卷可據，
      而兩造協議當時，係就91年4月12日上訴人受傷後至協商
      當時上訴人得請求之工資補償及醫療費用補償為約定，核
      其性質，自屬和解契約，且該和解並不生對勞工權利之限
      制，自屬有效，因此，兩造既已就被上訴人應給付至和解
      時之工資補償84,007元達成協議，故上訴人據此請求被上
      訴人給付84,007元部份，即有理由；至於醫療費用補償部
      分，上訴人主張其因此支出必要醫療費用共計11,710元，
      已據其提出奇美醫院就醫收據清冊2紙、健保快速批價收
      據17紙為證，而被上訴人亦同意應給付之醫療費用補償部
      分，以奇美醫院之回函為依據等語（見原審94年9月30日
      言詞辯論筆錄），而依據奇美醫院94年4月7日（94）奇醫
      字第1569號函及所附醫療費用收據計算，上訴人主張所支
      出必要之醫療費用11,710元，自屬有據。至於上訴人另主
      張自92年6月5日起至93年4月12日之工資補償部分，因兩
      造之勞動契約，業據被上訴人於92年7月23日終止，且上
      訴人自92年6月5日起已不符合勞動基準法第59條所規定因
      職業災害受傷於醫療期間而不能工作之要件，自已無工資
      補償請求權可言，故上訴人此部分主張，即無理由。
（七）被上訴人雖抗辯稱當時係因協調者對此金額計算錯誤，其
      信以為真，始予同意，實則上訴人之工資並非上訴人所稱
      之26,010元，其平日未加班之正常工作時間之工資為19,8
      00元，被上訴人嗣後經計算僅應再補償上訴人18,000元工
      資即可，並以此係對於重要之爭點有錯誤而為和解為由，
      主張撤銷等語。然和解不得以錯誤為理由撤銷之，但對於
      他方當事人之資格或重要之爭點有錯誤，而為和解者，不
      在此限，民法第738條第3款有所明文；查上訴人自85年11
      月29日起即受僱於被上訴人擔任皮革壓製作業人員，而被
      上訴人固定每月須發給上訴人工資，且其內部須製作相關
      工資清冊，以利帳務管理及報繳營業所得稅等稅捐，是其
      對於上訴人之工資結構自應知之甚詳，又被上訴人於和解
      當時，就上訴人所請求者為工資補償，自屬清楚了解，對
      於工資補償之重要爭點，並無錯誤可言，因此，被上訴人
      既與上訴人成立和解，同意補償上訴人84,007元，自不許
      被上訴人於嗣後，以其於和解時明知之上訴人工資數額及
      重要爭點之工資補償主張錯誤，而撤銷該和解契約，故被
      上訴人上開抗辯即不足採。另被上訴人雖提存18,000元，
      然上開清償金額，既與84,007元不符合，自屬非依債之本
      旨為清償，上訴人拒絕受領，自無受領遲延，被上訴人之
      提存自不生清償之效力，併予敘明。
（八）綜上所述，上訴人因未依兩造協議自92年6月5日起至被上
      訴人處上班，業經被上訴人以上訴人繼續曠工3日為由，
      未經預告終止僱傭契約，因此，上訴人請求確認兩造間僱
      傭契約關係存在，自無理由，應予駁回，而上訴人另依據
      和解契約，請求被上訴人給付工資補償84,007元及醫療費
      用補償11,710元共計95,717元，及其中84,007元自和解條
      件所示最後1期付款期限後之93年3月1日起算，其中11,71
      0元部分自起訴狀繕本送達被上訴人之翌日起，均至清償
      日止之法定利息部分，為有理由，逾此部分之請求即無所
      據，應予駁回。原審就前揭超過上開應准許部分為上訴人
      敗訴之判決，及駁回其假執行之聲請，經核並無不合。上
      訴人就此部分上訴意旨，仍執陳詞，指摘原判決不當，求
      予廢棄改判如上訴聲明之所示，為無理由，應予駁回。
七、本件事證已臻明確，兩造其餘攻擊防禦方法及舉證，核與判
    決結果無影響，爰不一一論述，附此敘明。
八、據上論結，本件上訴為無理由，依民事訴訟法第449條第1項
    、第78條，判決如主文。
中    華    民    國    95    年     3     月    7    日
                  民事第四庭    審判長法  官  王惠一
                                      法  官  王浦傑
                                      法  官  蘇重信
上為正本係照原本作成。
不得上訴。
中    華    民    國    95    年     3     月    7    日
                                      書記官  黃文生
                                                  Ｊ


司法院資訊處製作；財團法人民間司法改革基金會備份。
